臺灣臺北地方法院民事判決
108年度重訴字第1175號
原      告  黃孝先


            黃志恩
            黃志仁
共      同
訴訟代理人  詹宗諺律師
被      告  盧偉民

            陳燕美
            陳怡婷
共      同
訴訟代理人  賴見忠

上列當事人間請求分割共有物等事件，本院於民國111年2月16日
言詞辯論終結，判決如下：
    主  文
一、原告與被告盧偉民共有如附表所示之不動產，准予依如附表
    所示之分割方法取得。
二、被告應將如附表編號二所示之建物騰空遷讓返還予原告及其
    他共有人全體。
三、被告盧偉民應給付原告各新臺幣肆拾萬元，及自民國一○九
    年三月二日起至清償日止，按年息百分之五計算之利息。
四、被告盧偉民應自民國一○九年三月二日起至遷讓返還如附表
    編號二所示建物予全體共有人之日止，按月給付原告各新臺
    幣陸仟陸佰陸拾柒元。
五、本判決第二項於原告以新臺幣壹仟貳佰伍拾柒萬元為被告供
    擔保後，得假執行。但被告以新臺幣叁仟柒佰陸拾玖萬捌仟
    玖佰陸拾元為原告預供擔保，得免為假執行。
六、本判決第三項於原告各以新臺幣壹拾叁萬肆仟元為被告盧偉
    民供擔保後，得假執行。但被告盧偉民各以新臺幣肆拾萬元
    為原告預供擔保，得免為假執行。
七、本判決第四項各到期部分，於原告每期各以新臺幣貳仟叄佰
    元為被告供擔保後，得假執行。但被告盧偉民如每期各以新
    臺幣陸仟陸佰陸拾柒元為原告預供擔保，得免為假執行。
八、原告其餘之訴及假執行之聲請均駁回。
九、訴訟費用由被告盧偉民負擔二分之一，被告陳燕美、陳怡婷
    連帶負擔六分之一，餘由原告負擔。
    事實及理由
壹、程序方面：
一、按訴狀送達後，原告不得將原訴變更或追加他訴，但請求之
    基礎事實同一、擴張或減縮應受判決事項之聲明者，不在此
    限；又原告於判決確定前，得撤回訴之全部或一部，但被告
    已為本案之言詞辯論者，應得其同意；訴經撤回者，視同未
    起訴，民事訴訟法第255條第1項第2款、第3款、第262條第1
    項、第263條第1項前段定有明文。本件原告起訴時係以盧偉
    民、儷瓷造型美妍館為被告，依民法第821條、第767條第1
    項中段等規定，聲明第二項：被告盧偉民、儷瓷造型美妍館
    應將附表編號2所示之不動產騰空遷讓返還原告及共有人全
    體；嗣於民國109年1月22日以民事陳報㈢暨聲請調查證據狀 
    ，追加陳怡婷為被告，並將被告儷瓷造型美妍館更正為荔瓷
    美容院（見本院卷一第159頁）；復於同年2月14日以民事陳
    報㈣狀，將被告荔瓷美容院更正為荔瓷美容院即陳燕美(見本
    院卷一第187頁至第188頁)；又於同年3月4日以民事準備理
    由㈠狀，變更訴之聲明第2項為：被告盧偉民、陳燕美即荔瓷
    美容院、陳怡婷應將附表二所示建物騰空遷讓返還予原告及
    共有人全體（見本院卷一第209頁）；再於同年6月4日以民
    事準備理由㈡狀，追加民法第767條第1項前段為請求權基礎
    （見本院卷一第269頁）；另於110年9月15日本院審理時撤
    回對荔瓷美容院之起訴，並經荔瓷美容院之訴訟代理人當庭
    表示同意（見本院卷一第355頁至第356頁）。核原告對荔瓷
    美容院之訴部分既經原告撤回，自非本件審理範圍，本件僅
    以盧偉民、陳燕美及陳怡婷為被告；另原告追加被告及訴訟
    標的，並變更應受判決事項之聲明第二項，本於主張被告無
    權占有如附表編號2之建物而請求返還之同一基礎事實 ，參
    諸前揭規定，亦應准許。
二、本件被告盧偉民經合法通知，未於言詞辯論期日到場，核無
    民事訴訟法第386條所列各款情形，依民事訴訟法第385條第
    1項前段規定，爰依原告之聲請，由其一造辯論而為判決。
貳、實體方面：
一、原告起訴主張經審理後略以：
  ㈠如附表所示之不動產原為被繼承人鄭葆貞所有，鄭葆楨於82
    年1月14日死亡，如附表所示之不動產由其子女即被繼承人
    黃盧瑋琼與被告盧偉民繼承，嗣黃盧瑋琼於106年4月13日死
    亡，原告為其全體繼承人，如附表所示之不動產則由原告與
    被告盧偉民公同共有，復經本院以106年度重家訴字第58號
    分割遺產事件判決由原告與被告盧偉民取得如附表所示不動
    產之應有部分各6分之1、6分之1、6分之1、2分之1，並確定
    在案，且將如附表所示之不動產登記為分別共有。又原告與
    被告盧偉民間就如附表所示之不動產並無不能分割之協議存
    在，亦無因物之使用目的不能分割或契約訂有不分割之期限
    等情，原告本得隨時請求分割；而如附表所示之不動產僅有
    單一出入口，倘依原物分割恐破壞建物之完整性，造成日後
    使用上之困難，無法發揮經濟上之利用價值，是以變價分割
    為宜，惟被告盧偉民將如附表編號2所示之建物擅自出租予
    被告陳燕美、陳怡婷，是一併請求渠等將如附表編號2所示
    之建物騰空遷讓返還予原告及共有人全體，被告盧偉民並應
    給付相當於租金之不當得利，而如附表編號2所示之建物面
    積為147.82平方公尺即44.72坪，依內政部不動產交易實價
    查詢服務網資料，每月每坪租金為2040元，是自本件訴訟起
    訴之日起回溯5年內被告盧偉民所得相當於租金之不當得利
    為91萬2288元，自本件起訴狀繕本送達之翌日起至返還如附
    表編號2所示之建物予全體共有人之日止，被告盧偉民每月
    所得不當得利為4萬5615元。爰依民法第823條第1項、第821
    條、第767條第1項前段、中段、第179條等規定提起本件訴
    訟。
  ㈡聲明：⒈原告與被告盧偉民共有如附表所示之不動產請准予變
    價分割，所得價金由原告與被告盧偉民按如附表所示之應有
    部分比例分配；⒉被告應將附表編號2所示之建物騰空遷讓返
    還予原告及共有人全體；⒊被告盧偉民應給付原告各91萬228
    8元及自起訴狀繕本送達翌日起至清償日止，按年息百分之5
    計算之利息；⒋被告盧偉民應自起訴狀繕本送達之翌日起至
    返還如附表所示之不動產予全體共有人之日或共有關係消滅
    之日止，按月於每月5日前給付原告各1萬5205元，及自各期
    應給付日之翌日起至各期清償日止，按年息百分之5計算之
    利息；⒌願供擔保請准宣告假執行等語。　
二、被告則以：
　㈠被告盧偉民經合法通知未於言詞辯論期日未到場，亦未提出
　　任何書狀做任何聲明或陳述。
  ㈡被告陳燕美、陳怡婷：被告陳燕美於101年12月1日起向被告
    盧偉民之代理人即訴外人竇克勤承租如附表編號2所示之建
    物供其與被告陳怡婷居住使用，歷年來均有支付租金，並非
    無權占有等語置辯。並聲明：⒈原告之訴及其假執行之聲請
    均駁回；⒉如受不利判決，願供擔保請准宣告免為假執行。
三、本院之判斷：
  ㈠原告請求分割共有物部分：
　⒈原告主張如附表所示之不動產原為鄭葆貞所有，鄭葆楨於82
    年1月14日死亡後，改由其子女黃盧瑋琼與被告盧偉民繼承 
    ，嗣黃盧瑋琼於106年4月13日死亡，由黃盧瑋琼之子即原告
    3人與被告盧偉民公同共有，復經本院以106年度重家訴字第
    58號分割遺產事件判決由原告與被告盧偉民取得如附表所示
    不動產之應有部分各6分之1、6分之1、6分之1、2分之1，並
    確定在案，且將如附表所示之不動產登記為分別共有等事實
     ，業據原告提出前開民事判決暨確定證明書、如附表所示
    之不動產第一類登記謄本及全國財產稅總歸戶財產查詢清單
    等件影本為證（見本院北司調卷第36頁至第44頁反面、第62
    頁 ），並有臺北市大安地政事務函暨如附表所示不動產之
    公務用謄本在卷可稽（見本院卷一第63頁至第85頁），而被
    告盧偉民雖受合法通知，惟未於言詞辯論期日到場爭執，復
    未提出書狀答辯，綜合上開事證，堪信原告主張之事實為真
    正。
　⒉按各共有人得隨時請求分割共有物，但因物之使用目的不能
    分割或契約訂有不分割之期限者，不在此限；又共有物分割
    之方法，不能協議決定者，法院得因任何共有人之聲請，命
    為分配，民法第823條第1項、第824條第2項分別定有明文。
    查如附表所示之不動產為原告與被告盧偉民所共有，其等應
    有部分比例如附表所示，又其等就如附表所示之不動產未定
    有不能分割之契約，且依如附表所示不動產之使用目的或法
    令亦非不能分割，則原告請求裁判分割，即屬有據，應予准
    許。
　⒊又按共有物之分割，分割之方法不能協議決定者，法院得因
    任何共有人之請求，命以原物分配於各共有人。原物分配顯
    有困難時，得變賣共有物，以價金分配於各共有人，民法第
    824條第2項第1款本文及第2款前段分別定有明文。又定共有
    物分割之方法，固可由法院自由裁量，不受共有人主張之拘
    束，但仍應斟酌各共有人之意願、共有物之性質、價格、分
    割前之使用狀態、經濟效用、分得部分之利用價值及全體共
    有人之利益等有關情狀，定一適當公平之方法以為分割（最
    高法院96年度台上字第108號、98年度台上字第2058號判決
    意旨參照）。查如附表編號2所示之建物總面積為147.82平
    方公尺，有建物登記謄本附卷可稽（見本院卷一第85頁），
    而共有人為4人，倘以原物分割，原告各別取得24.6367平方
    公尺，分得之面積已難足供日常生活起居所需，有害於渠等
    各自日常生活之使用及經濟利用價值，亦將使共有人間之法
    律關係複雜化，足見如附表所示之不動產顯不適於原物分割
     。本院審酌如附表所示之不動產之利用價值、經濟效用、
    經濟原則、使用現狀、可能衍生法律關係及全體共有人利益
    等一切情狀後，認如附表所示之不動產以變價分割，由原告
    與被告盧偉民各按如附表所示之應有部分比例分配變賣所得
    價金之方式為適當。
　㈡原告請求被告遷讓返還如附表編號2所示之建物部分：
　⒈按繼承人自繼承開始時，除本法另有規定外，承受被繼承人
    財產上之一切權利、義務。繼承人有數人時，在分割遺產前
     ，各繼承人對於遺產全部為公同共有。又公同共有物之處
    分及其他之權利行使，除法律另有規定外，應得公同共有人
    全體之同意，民法第1148條第1項前段、第1151條、第828條
    第3項分別定有明文。另共有物全部或一部之出租，係屬民
    法第820條第1項所定管理行為，除契約另有訂定外，應由共
    有人全體共同管理之，如共有人中之一人未經其他共有人之
    同意，擅將共有物之全部或一部出租他人，對於他共有人，
    不生效力（最高法院89年度台上字第318號判決意旨參照）
    。另按所有人對於無權占有或侵奪其所有物者，得請求返還
    之 ；各共有人對於第三人，得就共有物之全部為本於所有
    權之請求，但回復共有物之請求，僅得為共有人全體之利益
    為之 ，民法第767條第1項前段、第821條亦有明文。所謂占
    有不惟指直接占有，即間接占有亦包括在內，如貸與人、出
    租人等（最高法院82年度台上字第1178號判決意旨參照）。
　⒉原告主張被告盧偉民將如附表編號2所示之建物未經共有人同
    意，擅自出租予被告被告陳燕美、陳怡婷，現由被告陳燕美
    、陳怡婷占有等情，被告陳燕美、陳怡婷雖不爭執現占有如
    附表編號2所示之建物，然否認渠等為無權占有，並以前詞
    置辯，並提出房屋租賃契約書及授權書影本為證（見本院卷
    一第257頁至第259頁、卷二第33頁），而就前揭租賃契約及
    授權書以觀，可知該租賃契約上記載出租人為被告盧偉民（
    竇克勤代），出租範圍為如附表編號2所示之建物全部，租
    賃期間自102年2月16日起至105年2月16日止，每月租金4萬
    元，而該授權書上記載被告盧偉民於102年1月授權訴外人竇
    克勤處分如附表編號2所示之建物出租事宜等情無誤，惟此
    僅能確認被告盧偉民有授權訴外人竇克勤將如附表編號2所
    示之建物出租予被告陳燕美、陳怡婷，尚無從證明全體公同
    共有人當時就如附表編號2所示之建物有達成由被告盧偉民
    出租管理之合意，況該租賃契約所定之租賃期間僅至105年2
    月16日止，被告陳燕美、陳怡婷此後是否仍有繼續給付租金
    予被告盧偉民，而得成立不定期限之租賃關係，被告陳燕美
    、陳怡婷就此未舉證以實其說，是被告陳燕美、陳怡婷前揭
    所辯實難採為有利於渠等之認定。從而，被告盧偉民於繼承
    開始後，未取得其餘公同共有人之同意，即擅自將如附表編
    號2所示之建物出租，自不能對被告盧偉民以外之公同共有
    人發生效力，揆諸前開說明，該租賃關係無從作為被告陳燕
    美、陳怡婷有合法正當使用如附表編號2所示建物之權源依
    據。又被告迄今仍繼續間接或直接占用如附表編號2所示之
    建物，自屬無權占用，則原告依民法第767條第1項前段 、
    中段、第821條等規定，訴請被告遷讓返還如附表編號2所示
    之建物，洵屬有據。
　㈢原告請求被告盧偉民給付不當得利部分：　
  ⒈按民法第818條所定各共有人按其應有部分，對於共有物之全
    部有使用收益之權。係指各共有人得就共有物全部，於無害
    他共有人之權利限度內，可按其應有部分行使用益權而言 
    。故共有人如逾越其應有部分之範圍使用收益時，即係超越
    其權利範圍而為使用收益，其所受超過利益，要難謂非不當
    得利（最高法院55年台上字第1949號判例意旨參照）。又無
    法律上之原因而受利益，致他人受損害者，應返還其利益；
    但依其利益之性質或其他情形不能返還者，應償還其價額，
    民法第179條、第181條但書定有明文。
　⒉經查，如附表編號2所示之建物前由被告盧偉民出租，租金每
    月4萬元乙情，已如前述，則被告盧偉民逾越其權利範圍之
    使用收益，致原告受有該部分相當於租金之損害，依前揭說
    明，原告依民法第179條不當得利之規定向被告盧偉民請求
    返還以租金計算之利益，即應准許；參以原告之應有部分比
    例各為6分之1，又本件訴訟繫屬日為108年4月26日，而被告
    盧偉民係於109年3月1日收受本件起訴狀繕本，有本院收文
    戳及送達證書可參（見本院北司調卷第3頁、卷一第263頁 
    ），則原告請求被告盧偉民給付自108年4月26日起回溯5年
    內相當於租金之利益各40萬元（＝4萬元×1/6×12個月×5年，
    元以下四捨五入），及自109年3月2日起至遷讓返還如附表
    編號2所示之建物予全體共有人之日止，按月於每月5日前給
    付原告各6667元（＝4萬元×1/6，元以下四捨五入），自屬有
    據。至原告主張以如附表所示之不動產鄰近住家大樓之租金
    價格來核算不當得利，並提出內政部不動產交易實價查詢服
    務網資料為證（見北司調卷第15頁、第16頁）。然無權占有
    他人不動產，可能獲得相當於租金之利益，為社會通常之觀
    念，其所得利益之價額即應以租金計算，有最高法院著有61
    年度台上字第1695號民事判決意旨可參，故該數額可依原約
    定之租金計之，既如附表編號2所示之建物前有出租之事實
    ，並有前開租金約定，則以該租金約定核計不當得利之數額
    應更貼近真實情狀，故原告逾前開准許數額之請求，即屬無
    據。
　㈣末按給付有確定期限者，債務人自期限屆滿時起，負遲延責
    任。給付無確定期限者，債務人於債權人得請求給付時，經
    其催告而未為給付，自受催告時起，負遲延責任；其經債權
    人起訴而送達訴狀，與催告有同一之效力；又遲延之債務，
    以支付金錢為標的者，債權人得請求依法定利率計算之遲延
    利息，但約定利率較高者，仍從其約定利率；應付利息之債
    務，其利率未經約定，亦無法律可據者，週年利率為百分之
    五，民法第229條第1項、第2項、第233條第1項、第203條分
    別定有明文。本件原告對被告盧偉民請求自起訴時回溯前5
    年內之不當得利為無確定期限之給付，而被告盧偉民係於10
    9年3月1日收受起訴狀繕本，已如前所述，就此部分原告請
    求被告盧偉民自109年3月2日起至清償日止，按年息百分之5
    計算之利息，即屬有據；另原告請求被告盧偉民按月給付不
    當得利部分，業經本院判淮如前所述，然被告盧偉民將來是
    否遲延給付尚有未明，就此將來是否確定發生之給付，自無
    預為請求之必要，原告此部分遲延利息之請求於法尚有未合
    ，礙難准許。
四、綜上所述，如附表所示之不動產既未訂有不分割之期限，且
    共有人亦未能達成分割之協議，原告依民法第823條第1項之
    規定，請求就如附表所示之不動產予以變賣後，將所得價金
    依應有部分比例分配，為有理由，應予准許。又如附表編號
    2所示之建物前經被告盧偉民擅自出租，現由被告盧偉民、
    陳燕美及陳怡婷無權占用中，則原告依民法第767條第1項前
    段、中段、第821條、第179條等規定，請求被告盧偉民、陳
    燕美及陳怡婷遷讓返還如附表編號2所示之建物，被告盧偉
    民並應給付原告各40萬元，及自109年3月2日起至清償日止 
    ，按年息百分之5計算之利息；暨自109年3月2日起至遷讓返
    還如附表編號2所示建物之日止，按月給付原告各6667元，
    為有理由，亦應准許；逾此範圍之請求，則無理由，應予駁
    回。
五、在原告或被告有多數之共同訴訟且合併判決時，與「以一訴
    主張數項標的」之情形，在法院「所命給付」之金額部分，
    實質上相同，是以，均應合併計算其金額或價額，以定其得
    否依職權宣告假執行（臺灣高等法院暨所屬法院94年法律座
    談會民事類提案第37號法律問題研討結果參照）。本件判決
    主文第1項為形成判決，無假執行之適用，原告此部分假執
    行之聲請於法不合，應予駁回，另本判決主文第2項至第4項
    原告勝訴部分，所命給付金額或價額已逾50萬元，而原告陳
    明願供擔保請准宣告假執行，核無不合，爰酌定相當擔保准
    許之，又被告陳燕美、陳怡婷均陳明願供擔保請准宣告免為
    假執行，均核無不合，爰分別酌定相當之擔保金額，予以准
    許，而被告盧偉民雖未聲請，但本院認有依職權宣告准被告
    盧偉民預供擔保免為假執行之必要，爰依民事訴訟法第392
    條第2項規定，併宣告被告盧偉民預供相當之擔保而免為假
    執行。至於原告敗訴部分，其假執行之聲請因訴之駁回而失
    所附麗，應併予駁回。
六、本件判決之基礎已臻明確，兩造其餘攻擊防禦方法、主張舉
    證，於判決結果不生影響，無逐一審究之必要，末此敘明。
七、訴訟費用負擔之依據：民事訴訟法第79條、第80條之1、第8
    5條第1項、第2項。
中　　華　　民　　國　　111 　年　　3 　　月　　2 　　日
                  民事第九庭  法  官  翁偉玲
以上正本係照原本作成。
如不服本判決，應於判決送達後20日之不變期間內，向本院提出
上訴狀。如委任律師提起上訴者，應一併繳納上訴審裁判費。
中　　華　　民　　國　　111 　年　　3 　　月　　2 　　日
                              書記官　陳信宏
附表：
編號 不動產名稱 共有人 權利範圍 分割方法及應有部分比例 １ 臺北市○○區○○段○○段000地號土地 黃孝先 60分之1 全部變價分割，所得價金按原告及被告盧偉民之應有部分比例，即原告黃孝先、黃志恩、黃志仁各6分之1，盧偉民2分之1比例分配。   黃志恩 同上    黃志仁 同上    盧偉民 20分之1  ２ 臺北市○○區○○段○○段000○號建物（門牌號碼：臺北市○○區○○○路0段00○0號） 黃孝先 6分之1    黃志恩 同上    黃志仁 同上    盧偉民 2分之1